【裁判字號】    98,訴,1123
【裁判日期】    990128
【裁判案由】    綜合所得稅
【裁判全文】
臺北高等行政法院判決
                                      98年度訴字第1123號
                                      99年1月7日辯論終結
原      告  甲○○
訴訟代理人  施博文  會計師
被      告  財政部臺北市國稅局
代  表  人  乙○○（局長）住同上
訴訟代理人  丙○○
上列當事人間綜合所得稅事件，原告不服財政部中華民國98年4
月13日台財訴字第09800112160 號訴願決定，提起行政訴訟，本
院判決如下：
    主      文
原告之訴駁回。
訴訟費用由原告負擔。
    事實及理由
一、事實概要：
    原告民國（下同）90年度綜合所得稅結算申報，經被告查獲
    其配偶唐明亮借用他人名義買賣股票，分散營利、利息所得
    合計新臺幣（下同）10,031,604元，另漏報原告及配偶取自
    銘沛投資股份有限公司、宇晶投資股份有限公司及晶裕投資
    股份有限公司（下稱銘沛、宇晶及晶裕公司）營利所得合計
    475,223,983 元，乃併課核定原告90年度綜合所總額493,21
    1,016 元，補徵稅額191,380,610 元，並依所得稅法第110
    條第1 項規定，就漏報所得有無扣繳憑單，按所漏稅額191,
    501,256 元分別處以0.2 倍及0.5 倍之罰鍰計95,686,200元
    （減除前次已處罰鍰24,100元，計至百元止）。原告不服，
    申請復查決定，除獲准追減營利所得645,314 元，追認可扣
    抵稅額4,494,666 元，追減罰鍰2,346,493 元外，其餘維持
    原核定。原告就核定其本人及配偶取自銘沛、宇晶及晶裕公
    司之營利所得及罰鍰處分仍表不服，經提起訴願遭駁回，遂
    向本院提起行政訴訟。
二、原告訴稱：
  (1)本稅部分--被告違背租稅法定主義及違背新增訂稅捐稽徵法
    第12條之1 租稅法定主義及實質課稅原則適用之規定：
    依98年5 月13日增訂稅捐稽徵法第12條之1 規定涉及租稅
      事項之法律，其解釋應本於租稅法律主義之精神，依各該
      法律之立法目的，衡酌經濟上之意義及實質課稅之公平原
      則為之。稅捐稽徵機關認定課徵租稅之構成要件事實時，
      應以實質經濟事實關係及其所生實質經濟利益之歸屬與享
      有為依據。前項課徵租稅構成要件事實之認定，稅捐稽徵
      機關究其事實有舉證之責任。又「營利所得」係公司股東
      所獲分配之股利總額，為所得稅法第14條第1 項明文規定
      ，且原告及其配偶確實並未有股利收入，不論出於故意或
      過失，均不應視之為有股利所得而補課所得稅乃至科處罰
      鍰，為改制前行政法院84年度判字第2387號判決意旨。
    被告明知原告及其配偶均未取得銘沛、宇晶及晶裕等3家
      投資公司分配予信德國際投資有限公司（下稱信德公司）
      475,223,983 元股利（按信德公司依法應已列入90年度營
      利事業所得稅申報，且迄今被告均未主動更正原申報之營
      利所得）竟然以「漏報營利所得」為名，核定鉅額綜合所
      得稅且科處鉅額罰鍰，顯已違背前揭所得稅法第14條第1
      類「營利所得」之規定及牴觸前揭改制前行政法院84年度
      判字第2387號判決意旨。又本件係因被告認銘沛等3 家投
      資公司分配系爭股利4 億7 千5 百多萬元予信德公司，係
      屬原告及其配偶之營利所得，而課徵原告綜合所得稅，惟
      原告在銘沛等3 家投資公司分配股息前，已將該股票出售
      給信德公司，原告已無權獲配系爭股利，被告援引之所得
      稅法第66條之8 規定，係基於87年我國採行兩稅合一制度
      ，為防範納稅人利用股權暫時性移轉或虛偽安排不當避稅
      行為之規範，與本件之情形不同，應不予適用。
    更有進者，銘沛、宇晶、晶裕及信德公司均在被告轄區（
      臺北市），銘沛、宇晶、晶裕等3 家投資公司分配予信德
      公司股利（股利憑單或可扣抵憑單申報）業經被告核定且
      被告核定信德公司該年度取得股利為營利收入，此有被告
      核定通知書可供證明。可見被告均已核定前揭銘沛等3 家
      公司分配予信德公司之股利為該公司之營業收入，豈可再
      將此股利重複核定為原告及配偶之股利所得，原告於復查
      及訴願階段，一而再再而三強調，惟被告置之不理，顯然
      圖利國庫故意重複課稅致嚴重損害原告法定權益。
    綜上，被告已於92年3 月28日核定銘沛、宇晶、晶裕等3
      家公司分配予信德公司之股利為該公司90年度營業收入，
      其核定處分迄未變更，被告理應遵守「行政處分自我拘束
      性」及避免同一筆所得收入（均為股利收入）重複課稅，
      被告依法不得嗣後再將前揭信德公司之股利逕自核定為原
      告及配偶股利所得，且原告曾向被告申請退還與本件有關
      證券交易稅，卻否准退還，無異承認移轉股權行為之合法
      性，從而本件被告確有重複課稅（同一筆收入既課信德公
      司營所稅又課原告所得稅）之明顯違法，依法應予撤銷。
  (2)罰鍰部分：
    依據被告原處分卷第268 頁，本件系爭原告及其配偶分別
      於90年7 月16日、8 月28日及10月3 日出售銘沛、宇晶及
      晶裕公司股權予信德公司，銘沛等3 家公司分別於同年度
      8 月7 日、9 月5 日及10月16日發放股利於信德公司，約
      472,745,840 元，經被告以「個人股東藉由股權移轉規避
      個人股東綜合所得稅」為由，依所得稅法第66之8 條規定
      調整補徵鉅額本稅，並裁處罰鍰，惟信德公司已於同一年
      度（即90年度）將收到銘沛等3 家公司前揭股利472,745,
      840 元全數列入該公司營利事業所得稅申報並經被告92年
      間核定在案，此有經被告92年間核定90年度營利事業所得
      稅結算申報核定通知書（472,745,840 元列在第100 欄「
      依所得稅法第42條及修正產升條例第16、17條規定免計入
      所得額課稅之股利淨額或盈餘淨額」）為證。同一筆銘沛
      等3 家公司發放472,745,840 元股利予信德公司且經被告
      核定在案，已如前述，豈可將同一年股利重複課徵原告及
      其配偶所得稅並處罰。另原告及其配偶既已移轉前揭銘沛
      等3 家公司股權予信德公司，已非銘沛等3 家之股東，因
      此，無權利獲配銘沛等3 家公司股利，被告豈可苛責原告
      及其配偶應申報前揭股利，亦即無期待可能性，換言之，
      原告及其配偶依法並無違背所得稅法第110 條規定。
    被告縱依所得稅法第66之8 條規定調整補稅，惟依該條立
      法意旨，僅及於「..依查得資料，按營利事業實際應分配
      之股利、盈餘或可扣抵稅額，分別予以調整」尚無涉及罰
      鍰。
      1.關於實質課稅原則之運用及調整所得之案件，可否依短
        漏報所得相關規定予以處理，依法務部95年6 月28日法
        律字第0950018449號函說明三：所得稅法第66之8 條之
        規定，係為正確計算相關納稅義務人之應納稅金額，於
        個人或營利事業、教育、文化、公益、慈善機關或團體
        相互間，以股權之移轉或其他虛偽之安排等手段，不當
        規避或減少納稅義務時，賦予稅捐稽徵機關報經財政部
        核准，依查得資料，按實際應分配或應獲配之股利、盈
        餘或可扣抵稅額予以調整之權限與法律依據，而據此要
        求納稅義務人補稅，藉以防堵納稅義務人假藉法律形式
        要件，隱藏實質交易關係已規避稅負之行為。......。
        惟若與各相關稅法處罰規定之構成要件不符，稅捐稽徵
        機關倘僅以抽象之實質課稅原則加以處罰，即與前開處
        罰法定原則相違（按行政罰法第4 條規定：「違反行政
        法上義務之處罰，以行為時之法律或自治條例有明文規
        定者為限。」明文揭示處罰法定原則相違，難認適法。
        所謂「明文規定」包括處罰之構成要件及法律效果）。
        準此，所得稅法第66條之8 規定「非常規交易」之調整
        「可扣抵稅額」以予補稅係維護「兩稅合一」制度未及
        於處罰規定（含處罰之構成要件及法律效果）。
      2.依「各級稽徵機關處理違章漏稅及檢舉案件作業要點」
        第28點前段規定，審理人員對違章漏稅案件之審理應注
        意人、時、地、事等要件，慎重查核公正判斷。簽擬意
        見及適用法令均應具體明確，不得推測臆斷。惟本件依
        被告函覆似依所得稅法第66之8 條規定調整所得額，不
        該當所得稅法第110 條「逃漏稅所得稅」之處罰之構成
        要件。況是否該當所得稅法第66條之8「 扣抵稅額調整
        」之規定，尚有很大爭議，縱是符合（與事實相反之假
        設），依前揭行政罰法第4 條處罰法定原則之規定及法
        務部95年6 月28日法律字第0950018449號函規定，被告
        僅以抽象實質課稅原則加以裁罰，顯與租稅法定主義及
        處罰法定原則相違，其裁罰難認適法。
      3.被告之罰鍰處分，行為時法無明文規定，顯然已違背行
        政罰法第4 條處罰法定主義規定及中央法規標準第5條
        第2 款規定（關於人民權利義務之事項，應以法律定之
        ）。所得稅法第66之8 條非常規交易扣抵之調整的立法
        目的係據此要求納稅人義務補稅，藉以防堵納稅義務人
        假藉法律形式要件，隱藏實質交易關係以規避稅捐之行
        為。惟本條文並未規定違反的法律效果，若僅以此條作
        為處以納稅義務人行政罰的依據，顯然違反處罰法定原
        則。「關於實質課稅原則之適用及調整所得」，前揭法
        務部函釋亦明白指出：「惟若與各相關稅法處罰規定之
        構成要件不符，稅捐稽徵機關倘僅以抽象之實質課稅原
        則加以處罰。」爰此，本條之規定僅係為推計相關納稅
        義務人之應納稅額，而非課予納稅義務人罰鍰，故處罰
        要件及效果若未明確規定於法律中，即不得僅以抽象實
        質課稅原則的違反，課予行為人行政罰。
      4.被告課原告鉅額罰鍰處分牴觸憲法第19條租稅法定主義
        ，因稅賦的課徵係對人民財產權最直接的干預，故憲法
        第19條採租稅法定主義。依司法院釋字第217 號、第36
        7 號理由書、第413 號理由書等歷來之大法官解釋，納
        稅主體、稅目、稅率、期間、納稅方法、納稅減免皆須
        絕對之法律保留。準此，課徵本稅應有法律明文規定，
        依舉重以明輕法理，就納稅義務人補稅後再另課予罰鍰
        ，當然更須絕對之法律保留，以維護人民財產上利益，
        乃當然之解釋。就本件被告逕以所得稅法第66條之8規
        定調整補稅，而行政罰的課予，應使受規範者事前可得
        預見，所得稅法第66條之8 規定自始至終均無規範罰鍰
        ，被告不應逕自裁罰，否則增加法律所無之限制，被告
        進而再課以罰鍰處分，該罰鍰處分並無法律明文依據，
        顯然違背前揭憲法第19條租稅法定主義。
  (3)綜上，原告主張其90年度綜合所得稅結算申報，並無藉股權
    之移轉，為自己規避或減少納稅義務之情事，被告將銘沛等
    3 家公司分配予信德公司90年度之股利，核定屬原告及配偶
    當年度營利所得歸課綜合所得稅，並處予罰鍰，於法顯有違
    誤等情。因而聲明：「訴願決定及原處分（含復查決定）不
    利原告部分均撤銷，訴訟費用由被告負擔」。
三、被告抗辯：
  (1)營利所得：
    「營利所得：公司股東所獲分配之股利總額、....」、「
      個人或營利事業與國內外其他個人或營利事業、....相互
      間，如有藉股權之移轉或其他虛偽之安排，不當為他人或
      自己規避或減少納稅義務者，稽徵機關為正確計算相關納
      稅義務人之應納稅額，....依查得資料，按實際應分配或
      應獲配之股利、盈餘或可扣抵稅額予以調整。」行為時所
      得稅法第14條第1 項第1 類前段及第66條之8 所明定。再
      者，「涉及租稅事項之法律，其解釋應本於租稅法律主義
      之精神，依各該法律之立法目的，衡酌經濟上之意義及實
      質課稅之公平原則為之。」司法院釋字第420 號解釋。又
      「租稅法所重視者，應為足以表徵納稅能力之經濟事實，
      而非其外觀之法律行為，故在解釋適用稅法時，所應根據
      者為經濟事實，不僅止於形式上之公平，應就實質上經濟
      利益之享受者予以課稅，始符實質課稅及公平課稅之原則
      。」、「有關課徵租稅構成要件事實之判斷及認定，自亦
      應以其實質上經濟事實關係及所產生之實質經濟利益為準
      ，而非以形式外觀為準，否則勢將造成鼓勵投機或規避稅
      法之適用，無以實現租稅公平之基本理念及要求。」改制
      前行政法院81年度判字第2124號及82年度判字第2410號判
      決可資參照。
    本件原告90年度綜合所得稅結算申報，經被告查獲原告及
      配偶係銘沛、宇晶及晶裕公司股東，該3 家公司因買賣上
      市公司股票累積鉅額之盈餘，於90年7 月6 日召開股東會
      決議（該3 家公司股東會議記錄人均為原告）發放現金股
      利，原告及配偶於該3 家公司除息基準日前（銘沛公司於
      90年7 月31日、宇晶公司於同年9 月4 日及晶裕公司於同
      年10月10日），分別於90年7 月16日、8 月28日及10月3
      日以每股1,904 元、2,447 元及488 元價格，出售銘沛等
      3 家公司股票99,600股、99,600股及99,400股（合計481,
      866,800 元）予新設立之信德公司，該公司以分配取得之
      現金股利償還股款後，旋即於90年8 月22日、10月3 日、
      22日出售銘沛、宇晶及晶裕公司股票（以顯著不相當代價
      每股30元、60元及17元價格）合計10,653,800元予訴外人
      楊再錦，造成信德公司出售證券交易損失471,937,231 元
      ，涉有藉股權之移轉，為自己規避或減少納稅義務之情事
      ，乃報經財政部核准，依實質課稅原則，將銘沛等3 家公
      司應分配原告及配偶90年度股利475,223,983 元，核增原
      告及配偶當年度營利所得，通報被告所屬信義稽徵所歸課
      綜合所得稅。原告不服，申經復查決定以，原告及配偶故
      意違反租稅法之立法意旨，濫用法律上之形式或法律行為
      ，蓄意製造外觀上或形式上存在之法律關係或法律狀態，
      使之不具備課稅構成要件，以減輕或免除其應納租稅之事
      實甚明，依首揭規定，應按實質課稅原則改歸課原告及配
      偶系爭營利所得，原核定即非無據，惟經重行核算原告及
      配偶應由銘沛等3 家公司分配股利取得之營利所得477,57
      8,285 元、可扣抵稅額4,832,445 元，原核定營利所得47
      5,223,983 元，可扣抵稅額0 元，應追認可扣抵稅額4,83
      2,445 元，並相對調增營利所得2,354,302 元。
    本件原告及配偶涉有藉股權之移轉不當為自己規避或減少
      納稅義務情形如下：
      1.原告及配偶將銘沛等3 家公司股票以481,866,800 元出
        售予90年6 月20日核准設立之信德公司，該公司資本額
        僅1,000,000 元，顯見其資本額與投資金額不成比例；
        該公司負責人蔡景琛為銘沛等3 家公司之簽證會計師蔡
        景勳之兄，且在該景勳會計師事務所工作，有該事務所
        當年度給付之所得清單附案可稽，又該公司除90年度獲
        配銘沛等3 家公司股利所得外，並無其他營業收入。
      2.信德公司分別於90年7 月16日、8 月28日及10月3 日購
        入銘沛、宇晶、晶裕公司3 家公司股票計481,866,800
        元並未支付價款，嗣以分配取得之現金股利償還股款，
        旋即分別於同年8 月22日、10月3 日及22日以顯著不相
        當代價將銘沛等3 家公司股票以2,988,000 元全部出售
        予訴外人楊再錦（其90年度所得僅為47,191元，有90年
        度綜合所得稅核定資料清單可稽，訴外人楊再錦購買上
        開股款資金來源亦為取得銘沛等3 家公司股票後配發之
        股利），故意造成信德公司出售股票損失471,244,961
        元，觀其行為時間之密接性，顯見蓄意安排。
      3.原告及配偶以原應由銘沛等3 家公司分配股利取得之營
        利所得，經由不當形式法律關係之安排，利用新設立專
        為購買原告及配偶持有銘沛等3 家股票而設立之信德公
        司，俟該公司獲配股利後，依所得稅法第42條規定該股
        利不計入該公司所得額課稅，復有該公司當年度營利事
        業所得稅結算申報核定通知書可稽。原告及配偶故意違
        反租稅法之立法意旨，濫用法律上之形式或法律行為，
        蓄意製造外觀上或形式上存在之法律關係或法律狀態，
        使之不具備課稅構成要件，以減輕或免除其應納租稅之
        事實甚明，被告已查得上開事證，依首揭規定，應按實
        質課稅原則改歸課原告及配偶系爭營利所得，顯與原告
        所主張租稅構成要件及舉證責任無違。
      4.至原告主張被告如否認其股權移轉，則應退還其已繳納
        之證券交易稅乙節，應俟本件行政救濟確定後，原告自
        可依相關規定申請退還，惟該稅目係以公司法人為課徵
        或退還之對象，與原告所爭執個人綜合所得稅不同，核
        屬另案更正問題，併予陳明。
  (2)罰鍰：
    「納稅義務人應於每年5 月1 日起至5 月31日止，填具結
      算申報書，向該管稽徵機關，申報其上1 年度內構成綜合
      所得總額....之項目及數額，以及有關減免、扣除之事實
      ，並應依其全年應納稅額減除....扣繳稅額及可扣抵稅額
      ，計算其應納之結算稅額，於申報前自行繳納。....」、
      「納稅義務人已依本法規定辦理結算申報，但對依本法規
      定應申報課稅之所得額有漏報或短報情事者，處以所漏稅
      額2 倍以下之罰鍰。」為所得稅法第71條第1 項及第110
      條第1 項所明定。
    原告90年度綜合所得稅結算申報，經被告查獲原告及配偶
      漏報營利、利息所得合計485,595,642 元，被告按所漏稅
      額191,501,256 元分別處0.2 倍及0.5 倍罰鍰95,686,200
      元（減前次已處罰緩24,100元，計至百元止）。原告不服
      ，申經復查決定以，故意違反租稅法律之立法意旨，濫用
      法律上之形式或法律行為，蓄意製造外觀上或形式上存在
      之法律關係或法律狀態，使之不具備課稅構成要件，以減
      輕或免除其應納之租稅，係故意以不正當方法逃漏稅之虛
      偽安排，已如前述，其違章事證之明確性，原處罰鍰核屬
      有據，惟本件暨經追減營利所得645,314 元及追認可扣抵
      稅額4,494,666 元，已如前述，重行核算按所漏稅額186,
      806,210 元分別處0.2 倍及0.5 倍罰鍰93,339,707元（減
      前次已處罰緩24,100元），原處罰鍰應予追減2,346,493
      元。
    依司法院釋字第420 號解釋、改制前行政法院81年度判字
      第2124號及82年度判字第2410號判決所揭櫫實質課稅原則
      之精神，倘課稅之認定發生形式上存在之事實與事實上存
      在之事實不同時，租稅之課徵基礎及其依據，應著重在事
      實上存在之事實，否則無啻鼓勵投機或規避租稅之情形，
      而終究破毀租稅公平基本理念之要求及實現。本件原告及
      配偶藉由形式上股權之移轉，濫用私法上之法律關係形成
      自由，實質上將銘沛等3 家公司原應分配予原告及配偶之
      營利所得轉換成免稅證券交易所得，規避其因盈餘分配產
      生之個人綜合所得稅負，至臻明確，即原告及配偶具備主
      觀上漏報系爭營利所得之故意，業如前述，其故意濫用違
      反租稅法之立法意旨，濫用法律上之形式或法律行為，製
      造外觀上或形式上存在之法律關係或法律狀態，使之不具
      備課稅構成要件，以減輕或免除其應納之租稅，為求租稅
      公平，除應以其實質上已具備課稅構成要件之經濟事實加
      以課稅外，其因而致生漏稅之結果，亦符合所得稅法第11
      0 條第1 項之構成要件，自應論罰，被告處予罰鍰，並無
      違誤。又原告是銘沛等3 家公司之大股東，於分配股利前
      所開的董事會，其會議紀錄亦由原告作成，故可證該3 家
      投資公司全部的經濟活動均在其掌握之下，故被告依其違
      章情節處罰，於法並無不合。
  (3)綜上，被告以原告90年度綜合所得稅結算申報，涉有藉股權
    之移轉，為自己規避或減少納稅義務之情事，被告依實質課
    稅原則，將銘沛等3 家公司應分配原告及配偶90年度股利，
    核增原告及配偶當年度營利所得歸課綜合所得稅，並處予罰
    鍰，於法並無違誤等語，而聲明：「原告之訴駁回，訴訟費
    用由原告負擔」。
四、得心證之理由：
  (1)兩造之爭執在於，原告主張：其90年度綜合所得稅結算申報
    ，並無藉股權之移轉，為自己規避或減少納稅義務之情事，
    被告將銘沛等3 家公司分配予信德公司90年度之股利，核定
    屬原告及配偶當年度營利所得歸課綜合所得稅，並處予罰鍰
    ，於法有違。被告則以：原告90年度綜合所得稅結算申報，
    涉及藉股權之移轉，為自己規避或減少納稅義務之情事，被
    告依實質課稅原則，將銘沛等3 家公司應分配原告及配偶90
    年度股利，核增原告及配偶當年度營利所得歸課綜合所得稅
    ，並處予罰鍰，於法有據。故爭執之重心在於，原告90年度
    綜合所得稅結算申報，就銘沛等3 家公司分配予信德公司90
    年度之股利，是否涉及藉股權之移轉，為自己規避或減少納
    稅義務之情事，而有無行為時所得稅法第66條之8 規定之適
    用，以及並處予罰鍰是否於法有據。至於，被告原處分就查
    獲原告配偶唐明亮借用他人名義買賣股票，分散營利、利息
    所得合計10,031,604元部分（復查決定追減此部分營利所得
    2,999,616 元，並相對追減其中所含之可扣抵稅額337,779
    元），原告於訴願程序及本件起訴未予爭執，亦此敘明。
  (2)就漏報原告及配偶取自銘沛、宇晶及晶裕公司營利所得合計
    475,223,983 元部分（復查決定追認可扣抵稅額4,832,445
    元，並相對調增營利所得2,354,302 元）為本件爭執之所在
    ；經查：
    被告原處分（及復查決定）之大概：
      1.原告及配偶係銘沛、宇晶及晶裕公司之股東，該3 家公
        司因買賣上市公司股票累積鉅額之盈餘，於90年7 月6
        日召開股東會決議（該3 家公司股東會議記錄人均為原
        告）發放現金股利，原告及配偶於該3 家公司除息基準
        日前（銘沛公司於90年7 月31日、宇晶公司於90年9 月
        4 日及晶裕公司於90年10月10日）（參原處分卷p.189-
        191 ），分別於90年7 月16日、8 月28日及10月3 日以
        每股1,904 元、2,447 元及488 元價格，出售銘沛公司
        99,600股、宇晶公司99,600股及晶裕公司股票99,400股
        （合計481,866,800 元，即189,638,400 元＋243,721,
        200 元＋48,507,200元）予新設立之信德公司（參原處
        分卷p.198-200 、201-203、204-206 ）。
      2.信德公司以分配取得之現金股利償還股款後，旋即於90
        年8 月22日、10月3 日、22日出售銘沛、宇晶及晶裕公
        司股票（以顯著不相當代價每股30元、60元及17元價格
        ）合計10,653,800元予楊再錦（參原處分卷p.207-208
        、209-210 、211-212 ），造成信德公司出售證券交易
        損失471,937,231 元（參原處分卷p.180 項次99），涉
        有藉股權之移轉不當為自己規避或減少納稅義務，乃報
        經財政部核准予以調整，將銘沛公司、宇晶公司及晶裕
        公司等3 家公司應分配原告及其配偶90年度股利475,22
        3,983 元（參原處分卷p.173 、p.176 、p.170 ）該通
        報金額之總和為187,148,400 元＋240,761,183 元＋47
        ,314,400元＝475,223,983 元），併課原告90年度綜合
        所得稅。
      3.復查決定：原告及配偶故意違反租稅法之立法意旨，濫
        用法律上之形式或法律行為，蓄意製造外觀上或形式上
        存在之法律關係或法律狀態，使之不具備課稅構成要件
        ，以減輕或免除其應納租稅之事實甚明，應按實質課稅
        原則改歸課原告及配偶系爭營利所得，原核定即非無據
        ，惟經重行核算原告及配偶應由銘沛公司、宇晶公司及
        晶裕公司等3 家公司分配股利取得之營利所得477,578,
        285 元、可扣抵稅額4,832,445 元，原核定營利所得47
        5,223,983 元，可扣抵稅額0 元，應追認可扣抵稅額4,
        832,445 元（參原處分卷p.170 、267 ），並相對調增
        營利所得2,354,302 元。
    兩造就所得稅法第66條之8 之爭執：
      1.原告及其配偶出售銘沛公司99,600股、宇晶公司99,600
        股及晶裕公司股票99,400股（合計481,866,800 元）予
        新設立之信德公司，致將原應由原告及配偶獲配並負擔
        稅負之高額股利所得，移轉由信德公司獲配，藉繳納千
        分之3 之證券交易稅以規避原告及配偶高額營利所得之
        稅捐負擔。且信德公司之資本額僅1,000,000 元（參原
        處分卷p.177 、178 ），顯投資金額（承買股票之價額
        481,866,800 元）不成比例；而該公司負責人蔡景琛（
        參原處分卷p.182 ）為銘沛等3 家公司之簽證會計師蔡
        景勳之兄（參原處分卷p.183-184 ），且在該景勳會計
        師事務所工作（參原處分卷p.185 、186 ），有該事務
        所當年度給付之所得清單附案可稽，又該公司除90年度
        獲配銘沛等3 家公司股利所得外，並無其他營業收入，
        顯然亦未為任何交易。
      2.況信德公司分別於90年7 月16日、90年8 月28日及90年
        10月3 日購入銘沛公司、宇晶公司、晶裕公司3 家公司
        股票計481,866,800 元並未支付價款，嗣以分配取得之
        現金股利償還股款，而現金股利是系爭買賣交易股票分
        配取得而來，源之於交易客體（股票）所衍生之利益（
        現金股利），而最後為交易客體（股票）之承買代價，
        顯與常情不符。又信德公司旋即分別於90年8 月22日、
        90 年10 月3 日及90年10月22日以顯著不相當代價將銘
        沛等3 家公司股票以2,988,000 元全部出售予訴外人楊
        再錦（楊再錦90年度所得僅為47,191元，有楊再錦90年
        度綜合所得稅核定資料清單，參原處分卷p.214 ）而且
        楊再錦購買上開股款資金來源亦為取得銘沛等3 家公司
        股票後配發之股利），故意造成信德公司出售股票損失
        471,244,961 元。以致信德公司90年度取得之股利收益
        ，依所得稅法第42條規定不計入營利事業所得額課稅，
        使信德公司90年及91年度帳列虧損。
      3.就此，原告及其配偶出售銘沛公司99,600股、宇晶公司
        99,600股及晶裕公司股票99,400股（合計481,866,800
        元）予新設立之信德公司，致將原應由原告及配偶獲配
        並負擔稅負之高額股利所得，移轉由信德公司獲配，藉
        繳納千分之3 之證券交易稅以規避原告及配偶高額營利
        所得之稅捐負擔。信德公司又及時以顯著不相當代價將
        銘沛等3 家公司股票以2,988,000 元全部出售予訴外人
        楊再錦，以致信德公司90年度取得之股利收益，依所得
        稅法第42條規定不計入營利事業所得額課稅，使信德公
        司90年及91年度帳列虧損，而規避課稅。被告報經財政
        部94年10月11日台財稅字第09404574030 號函核准依所
        得稅法第66條之8 規定核辦後，依同法第66條之8 規定
        及實質課稅原則，將銘沛公司、宇晶公司及晶裕公司等
        3 家公司90年度原應分配予原告及配偶之股利，併課原
        告90年度綜合所得稅，藉以實現租稅公平及符合量能課
        稅之原則，當屬於法有據。
      4.至於原告稱銘沛、宇晶、晶裕等3 家投資公司分配予信
        德公司股利（股利憑單或可扣抵憑單申報）業經被告核
        定且被告核定信德公司該年度取得股利為營利收入，豈
        可再將此股利重複核定為原告及配偶之股利所得云云；
        按所得稅法第66條之8 之規定就是稽徵機關為正確計算
        相關納稅義務人之應納稅額，得依查得資料，按實際應
        分配或應獲配之股利、盈餘或可扣抵稅額予以調整，自
        然與原先認定之課稅事實不同，自不能因被告核定信德
        公司該年度取得股利為營利收入而受有影響，原告所稱
        自不足採。另本件行政救濟確定後，即可確認本案情節
        適用所得稅法第66條之8 規定之結果，原告（或其他納
        稅義務人）自可依相關規定申請退還（與上開認定結果
        不同之稅捐核課），惟這些可能之退稅之稅目，係以公
        司法人為課徵或退還之對象，與本案原告所爭執個人綜
        合所得稅不同，應屬另案處理之問題，併予敘明。
  (3)關於罰鍰部分（復查決定追減罰鍰2,346,493 元）：
    被告原處分（及復查決定）之大概：
      1.原核定：本件被告查得原告90年度綜合所得稅結算申報
        ，漏報其配偶唐明亮借用他人名義買賣股票，分散營利
        、利息所得合計10,031,604元、原告及配偶取自銘沛、
        宇晶及晶裕公司營利所得合計475,223,983 元，致逃漏
        所得稅額191,50 1,256元（計算詳參原處分卷p.58、32
        ），有結算申報書、核定通知書、各類所得扣繳暨免扣
        繳憑單、個案調查資料等附案佐證，乃就漏報所得有無
        扣繳憑單，按所漏稅額處以0.2 倍及0.5 倍之罰鍰計95
        ,686,200元（參原處分卷p.56）（減除前次已處罰鍰24
        ,100元，參原處分卷p.60）。
      2.復查決定：原告及配偶藉由形式上股權之移轉，濫用私
        法上之法律關係形成自由，實質上將原應獲配之營利所
        得轉換成免稅證券交易所得，規避綜合所得稅負，藉由
        蓄意製造外觀上或形式上存在之法律關係或法律狀態，
        使之不具備課稅構成要件，以減輕或免除其應納之租稅
        ，故意違反租稅法之立法意旨，自應論罰；惟本件既經
        追減營利所得645,314 元及追認可扣抵稅額4,494,666
        元，應按重行核算所漏稅額186,806,210 元（參原處分
        卷p.58及p.32鉛筆部分）分別處0.2 倍及0.5 倍罰鍰計
        93,339,707元（減前次已處罰鍰24,100元）為由，准予
        追減罰鍰2,346,493 元（參原處分卷p.56鉛筆部分）。
    而被告裁罰之依據為所得稅法第71條第1 項「納稅義務人
      應於每年5 月1 日起至5 月31日止，填具結算申報書，向
      該管稽徵機關，申報其上1 年度內構成綜合所得總額....
      之項目及數額，以及有關減免、扣除之事實，並應依其全
      年應納稅額減除....扣繳稅額及可扣抵稅額，計算其應納
      之結算稅額，於申報前自行繳納。....」，及同法第110
      條第1 項「納稅義務人已依本法規定辦理結算申報，但對
      依本法規定應申報課稅之所得額有漏報或短報情事者，處
      以所漏稅額2 倍以下之罰鍰。」，而計算漏報之基礎為適
      用所得稅法第66條之8 規定之結果，並非以所得稅法第66
      條之8 規定為處罰之依據，被告之裁罰當屬有據：
      1.關於原告質疑，就實質課稅原則之運用及調整所得之案
        件，可否依短漏報所得規定相關規定予以處理者；就本
        案之情節所得稅法第66條之8 是稅額之計算，而非裁罰
        之依據（裁罰依據為所得稅法第71條第1 項及第110 條
        第1 項），原告所稱自無足採。因此，原告主張所得稅
        法第66之8 條所稱調整之立法目的，係據此要求補稅以
        防止規避稅捐，但並未規定違反的法律效果，作為行政
        罰的依據，而認為本案違反處罰法定原則或違背前揭憲
        法第19條租稅法定主義云云，亦無足參。
      2.而原告又質疑，依所得稅法第66之8 條規定調整所得額
        ，不該當所得稅法第110 條逃漏稅所得稅之處罰之構成
        要件者；參酌司法院釋字第420 號解釋、改制前行政法
        院81年度判字第2124號及82年度判字第2410號判決之精
        神，倘課稅之認定發生形式上存在之事實與事實上存在
        之事實不同時，租稅之課徵基礎及其依據，應著重在事
        實上存在之事實，原告及配偶藉由形式上股權之移轉，
        實質上將銘沛等3 家公司原應分配予原告及配偶之營利
        所得轉換成免稅證券交易所得，規避其因盈餘分配產生
        之個人綜合所得稅負甚明，原告具備主觀上漏報系爭營
        利所得之故意，應無疑義，就租稅公平而言，除應以其
        實質上已具備課稅構成要件之經濟事實加以課稅外，其
        因而致生漏稅之結果，亦符合所得稅法第110 條第1 項
        之構成要件論罰，當無違誤。
五、綜上所述，被告所為不利於原告部分之處分（含復查決定）
    ，並無不法，訴願決定予以維持，亦無不合。原告徒執前詞
    ，訴請撤銷訴願決定、原處分（含復查決定）不利原告部分
    ，為無理由，應予駁回。又本案事證已臻明確，兩造其餘攻
    擊防禦方法均與本件判決結果不生影響，故不逐一論述，併
    此敘明。
六、據上論結，本件原告之訴為無理由，依行政訴訟法第98條第
    1 項前段，判決如主文。
中    華    民    國      99    年    1     月  28    日
            臺北高等行政法院第七庭
                審判長法  官  吳慧娟
                      法  官  畢乃俊
                      法  官  陳心弘
上為正本係照原本作成。
如不服本判決，應於送達後20日內向本院提出上訴狀並表明上訴
理由，如於本判決宣示後送達前提起上訴者，應於判決送達後20
日內補提上訴理由書（須按他造人數附繕本）。
中    華    民    國    99    年     1    月   28     日
                      書記官  鄭聚恩


司法院資訊處製作；財團法人民間司法改革基金會備份。
